臺灣桃園地方法院刑事判決　　　　　　　 94年度易字第198號
公　訴　人　臺灣桃園地方法院檢察署檢察官
被　　　告　丁○○
選任辯護人　萬建樺律師
　　　　　　任　順律師
上列被告因業務過失傷害案件，經檢察官提起公訴（九十三年度
偵字第四三一號），本院判決如下：
    主  文
丁○○無罪。
    理  由
一、本件公訴意旨略以：被告丁○○係設於臺北縣新店市○○路
    一四三巷二四號四樓「長寶有限公司」（以下簡稱：長寶公
    司）之負責人，以承作鷹駕工程等為業，為勞工安全衛生法
    第二條第二項所稱之雇主，為從事業務之人。長寶公司於民
    國九十年四月間，承攬得桃園縣龜山鄉○路村○○路四號二
    樓、楊志明（另為不起訴處分）所經營「捷泰營造有限公司
    」（以下簡稱：捷泰公司），於桃園縣龜山鄉○○街十七號
    興建之五樓房屋新建工程中鷹架工程部分，並於九十三年（
    應係九十年之誤載）四月十六日上午，指派勞工丙○○前往
    上址從事搭蓋鷹架之工作。此際，被告本應注意對於勞工於
    作業中或通行之際，有因接觸或接近該電路引起感電之虞者
    ，雇主除應使勞工與帶電體保持規定之接近界限距離外，並
    應採取移開該電路之措施以防止電、熱及其他之能引起之危
    害及對於在高度二公尺以上之處所進行作業，勞工有墜落之
    虞者，於設置工作平台有困難時，應採取張掛安全網，使勞
    工使用安全帶等措施等防止墜落、崩塌等之虞之作業場所所
    引起之危害，且依當時情形，被告並無不能注意之情事，詎
    渠竟疏未注意及此，未本於其對鷹架工程之專業知識，善盡
    其就現場安全設備之設置之作為義務，復未督促勞工丙○○
    使用安全帶等安全設備，以防止其因電能、墜落而遭致危害
    ，反任由其接近高壓電線並於二樓高以上之高度搭蓋鷹架，
    以致於同日十時許，丙○○酒後工作因而遭電擊並墜落地面
    ，致受有二度至三度電灼傷，約百分之五體表面積（右上肢
    及左手）、左手尺神經及血管壞死之傷害，案經被害人丙○○提出告訴，因認被告涉犯刑法第二百八十四條第二項前段
    之業務過失傷害罪嫌等語。
二、按犯罪事實應依證據認定之，無證據不得推定其犯罪事實；
    不能證明被告犯罪者，應諭知無罪之判決，刑事訴訟法第一
    百五十四條第二項、第三百零一條第一項分別定有明文。又
    事實之認定，應憑證據，如未能發現相當證據，或證據不足
    以證明，自不能以推測或擬制之方法，為裁判基礎；且認定
    犯罪事實所憑之證據，雖不以直接證據為限，間接證據亦包
    括在內，然而無論直接證據或間接證據，其為訴訟上之證明
    ，須於通常一般之人均不致有所懷疑，而得確信其為真實之
    程度者，始得據為有罪之認定，倘其證明尚未達到此一程度
    ，而有合理之懷疑存在而無從使事實審法院得有罪之確信時
    ，即應由法院為諭知被告無罪之判決（最高法院四十年臺上
    字第八六號及七十六年臺上字第四九八六號判例意旨可資參
    照）。又按刑法上之過失，其過失行為與結果間，在客觀上
    有相當因果關係始得成立。所謂相當因果關係，係指依經驗
    法則，綜合行為當時所存在之一切事實，為客觀之事後審查
    ，認為在一般情形下，有此環境、有此行為之同一條件，均
    可發生同一之結果者，則該條件即為發生結果之相當條件，
    行為與結果間即有相當之因果關係。反之，若在一般情形下
    ，有此同一條件存在，而依客觀之審查，認為不必皆發生此
    結果者，則該條件與結果不相當，不過為偶然之事實而已，
    其行為與結果間即無相當因果關係（最高法院七十六年度臺
    上字第一九二號判例意旨、八十三年度臺上字第四七五三號
    判決意旨可資參照）。本件公訴人認被告涉犯上開罪嫌，無
    非係以被害人於偵查中之指述、證人乙○○之證述及診斷證
    明書一紙為主要論據。訊之被告固不否認其為長寶公司之負
    責人，並於九十年四月間承攬由捷泰公司所承包位在桃園縣
    龜山鄉○○街十七號五樓之房屋興建工程之鷹架搭建工程等
    情，然否認有何業務過失傷害之犯行，並以：伊向捷泰公司
    取得上開鷹架搭建工程後，即將之轉包予己○○，被害人係
    由己○○所僱用，與長寶公司無涉，其亦有提供安全帽、帶
    等安全措施予己○○，另被害人亦自承就如何遭電傷、跌落
    均不清楚，自與長寶公司無涉等語置辯。
三、本院經查：
  (一)被告丁○○為長寶公司之負責人，長寶公司有於九十年四月
    間，承攬得捷泰公司（設於桃園縣龜山鄉○路村○○路四號
    二樓，負責人為楊志明）所承作位在桃園縣龜山鄉○○街十
    七號五樓房屋興建工程（以下簡稱：忠誠街工地）之鷹架工
    程部分，為被告所不否認，與證人楊志明於偵訊中所述相符
    ，並有公司基本資料查詢結果一紙在卷足憑。而被害人丙○○確有於九十年四月十六日上午，至上址搭建由長寶公司所
    承攬之鷹架工程，嗣於同日上午十時許，自鷹架上墜落地面
    ，經送長庚紀念醫院林口分院急救，診斷結果認被害人受有
    二度至三度電灼傷，約百分之五體表面積（右上肢、左手）
    及左手神經及血管壞死等傷害乙節，亦為被告所不爭執，並
    有長庚紀念醫院林口分院所出具之診斷證明書及該院九十四
    年七月十九日以（九十四）長庚院法字第○七○○號函文各
    一紙附卷可稽。
  (二)被害人係應己○○之邀，共同至上址搭建鷹架，業據被害人
    供承在卷，而證人己○○就為何至忠誠街工地施工及施工情
    形等事項，於本院九十四年六月九日審理時證稱：伊迄九十
    年四月止，從事搭建鷹架工程已有十餘年，九十年四月間，
    伊原在長寶公司另一工地搭鷹架，嗣長寶公司表示桃園縣龜
    山鄉○○街十七號房屋興建工程需搭建鷹架，伊遂找被害人
    一同前去搭建，因人手不夠，故另找乙○○一同幫忙，至於
    相關之設計圖、施工材料等均係由長寶公司負責提供，如欲
    自行採購長寶公司欠缺之材料，亦需經過長寶公司的同意，
    被告曾指示伊注意工地安全等語明確，是由證人己○○之證
    言可知，長寶公司仍具統籌本案鷹架搭建工程之進度、品質
    管理等事項。且被害人於本院審理時證稱：案發前一天，伊
    與己○○係在新店國小的工地，己○○叫伊隔日即九十年四
    月十六日至忠誠街工地等語，而證人己○○亦為相同之證述
    ，是己○○與被害人於九十年四月十六日係首次至忠誠街工
    地，然斯時忠誠街工地之鷹架早已搭建至二樓處，亦據證人
    己○○證述在卷，是顯見長寶公司僅係將所承攬鷹架工程之
    部分交予己○○與被害人等施作。而依內政部六十九年一月
    二十二日臺內勞字第五三九○○號函示：「凡直接雇用勞工
    實際以營造為業之法人或自然人均為勞工安全衛生法所稱之
    營造業之雇主，需負該法及子法所訂各項責任．．．但如原
    事業主僅將部分工作委交他人施工，本身仍具有監督、指揮
    、統籌規劃之權者，應不認定具有承攬關係」之意旨，長寶
    公司既僅將忠誠街工地鷹架搭建工程部分委由己○○及被害
    人施作，工程之進度、品質管理等事項，仍由長寶公司統籌
    ，是被告與被害人間應係僱傭關係，被告當屬勞工安全衛生
    法第二條第二款所稱之雇主無訛。辯護人於本院審理時辯稱
    ：本件鷹架工程已轉由己○○再承攬，是被害人雇主應係己○○乙節，不足採信，合先敘明。至於被害人雖偵查中陳稱
    ，伊係與己○○共同向長寶公司「承包」本件鷹架工程等語
    ，而行政院勞工委員會北區勞動檢查所於九十四年四月十二
    日以勞北檢營字第○九四一○○五四四一號函亦據此推論被
    告與己○○間屬承攬關係，然被害人並非熟悉法律之人，尚
    難僅依其應訊之用語，即遽認其與被告間之關係究為何，仍
    應就渠等工作分配之態樣、現場控管等情為綜合之判斷，是
    行政院勞工委員會北區勞動檢查所僅依被害人之陳述，即認
    被告非屬被害人之雇主，實嫌速斷，併此敘明。
  (三)被害人於案發當時究在何處工作乙節：
    被害人於偵訊及本院審理時稱：「案發當時係在搭建三樓之
    鷹架，即在二樓天花板、三樓地板處」，被告則辯稱：「案
    發當時鷹架做到一樓樓板」，二人所述相去甚遠。訊之證人
    甲○○於九十三年六月四日偵查時及本院審理時證稱：伊從
    事水電業，九十年四月十六日有在案發現場，當日係欲至現
    場接排水管，當時二樓的鷹架已經搭好了，所謂的「二樓」
    是二樓的樓板、一樓的頂板等語明確，而證人乙○○（業於
    九十三年八月三十一日死亡）於九十三年六月四日偵查時亦
    具結證稱：當時房子已蓋到一樓的天花板，伊和被害人在搭
    建二樓的鷹架，被害人在房子的正面搭鷹架，伊在房子後面
    搭鷹架等語，與證人甲○○所述相符，且參酌證人甲○○、
    乙○○與被告、被害人均無特殊利害關係，自無偏坦任何一
    方之虞，渠等證言應值採信，是堪認案發當時被害人應係在
    一樓天花板即二樓地板處搭建鷹架。
  (四)而與忠誠街工地所搭建之鷹架，相距約一至二公尺處，確有
    一高壓電線桿，其上並有一高壓電桶，所在高度相當於二層
    樓高，亦即與被害人工作處等高等情，業據被告供承在卷，
    亦與證人己○○所述相符。而按「雇主對勞工於架空電線或
    電氣機具電路之接近場所從事工作物之裝設、解體、檢查、
    修理、油漆等作業及其附屬性作業或使用車輛系營建機械、
    移動式起重機、高空工作車及其他有關作業時，該作業使用
    之機械、車輛或勞工於作業中或通行之際，有因接觸或接近
    該電路引起感電之虞者，雇主除應使勞工與帶電體保持規定
    之接近界限距離外，並應設置護圍、或於該電路四周裝置絕
    緣用防護裝備等設備或採取移開該電路之措施。但採取前述
    設施顯有困難者，應置監視人員監視之」，勞工安全衛生設
    施規則第二百六十三條定有明文，亦即被告應針對該高壓電
    桶四周設置絕緣防護裝備等措施。惟本件高壓電桶四周於案
    發當時確未設置有絕緣防護措施乙節，業據被害人於偵訊及
    本院審理時證述甚詳，而證人戊○○於偵查時亦證稱：被害
    人出事後，係伊負責維修並做電線桿防護安全措施，用絕緣
    板將電線包起來等語，證人甲○○於本院審理時亦證稱：伊
    到現場時，高壓電桶上並無防護措施等語明確，三人所述大
    致相符，當值採信。至被告及證人己○○雖均辯稱：就高壓
    電部分，有施作安全措施云云，惟究如何施作乙節，證人己○○於本院審理時係稱：伊有在鷹架外圍圍一層塑膠板以隔
    開鷹架和電線桿，施作位置係相對應電線桿上高壓電桶的位
    置，設置有五、六片的長度，至於下方則是空的，伊係和被
    告協調後要這樣做的云云，而被告於本院準備程序時則稱：
    所作防護措施為先以竹籬將電線桿包覆，再以塑膠浪板包覆
    竹籬以隔絕電線桿上的開關云云，二人供述內容顯然不同，
    惟倘如證人己○○所述，伊與被告因均擔心工地安全，經協
    調後方施作安全措施，又豈會二人就究施作何種安全措施，
    所述全然不符？是顯見被告及證人己○○稱：有就高壓電桶
    施作安全措施乙節，係為事後卸責而杜撰之詞，不足採信。
  (五)而公訴人即係以因被告未施作前揭安全隔離措施，致被害人
    因而遭受電擊，墜落地面，受有二度至三度電灼傷，約百分
    之五體表面積、左手尺神經及血管壞死等傷害，因認被告涉
    犯刑法第二百七十六條之業務過失傷害罪嫌，然：
  １訊之證人甲○○於本院審理時證稱：「（問：在高壓電桶上
    是否有作防護措施？）答：他們（指被害人等）就是要去作
    隔離措施。電線已經有包起來了，但電桶部分不能包，所以
    要用塑膠板隔開，他們當時就是要這樣子去做」、「（問：
    你如何知道告訴人當時是要去作隔板？）答：以我的經驗，
    因為鷹架已經做好了，下一步就是要作隔板，否則模板不敢
    進去，因為怕碰到電，大家都會怕」及「當時下面（指地面
    ）已經有浪板，他（指被害人）要先做鷹架後才能將浪板固
    定住，他當時的工作進度應該是在搭鷹架」等語，且證人甲○○復進一步說明，雖當時一樓的鷹架已經搭建完成，但因
    一樓的高度不夠，距離電桶尚有一段距離，要等二樓鷹架做
    好才有可能碰到高壓電桶，亦方可在二樓鷹架掛上隔板，此
    是工程施作一定之順序等語明確，此亦與證人戊○○即翌日
    至忠誠街工地搭建安全措施之人於本院審理時證稱：伊於案
    發翌日至忠誠街工地，當時是在電線桿與鷹架中作隔離，方
    式係以塑膠繩將塑膠絕緣板綁在鷹架上，另上開安全工作，
    原則上應由鷹架工人負責搭建，因為最先可能觸電的就是鷹
    架工人等語相符，是由前揭證人之證詞可知，因高壓電桶所
    在位置與地面尚有一段距離，且於工程施作之始，亦無可能
    碰觸高壓電桶，再者，因高壓電筒具極高之危險性，亦無可
    能逕於其上為任何之包覆工作，故必待鷹架搭建至與高壓電
    桶相當之高度後，再於鷹架上綁製安全措施以為隔離。是公
    訴人以被告於被害人施工之前，即應先行就高壓電桶為前揭
    安全措施，容有誤會。至證人戊○○於本院審理時雖證稱：
    如有電線桿在時，正常程序應請臺電公司移走，若無法移開
    ，則應以竹子搭成臨時架，將隔板綁在上面，先做好隔離後
    ，再請臺電人員將電線裝上套管完全絕緣後，方進場工作云
    云，然證人戊○○於本院審理時自承伊至忠誠街工地時，並
    未依其前開所述搭建臨時竹架，而係逕將絕緣板綁在鷹架上
    ，雖其推稱係因己○○如此指示，伊僅係員工無權過問，然
    衡諸常情，既以發生本件事故，己○○等為免遭追究相關責
    任，其所為事後補救措施，必謹慎為之，倘如證人戊○○所
    述，渠等平日均會搭建臨時竹架以為隔離，己○○於案發後
    又豈會如此草率僅要求證人戊○○在鷹架上綁上絕緣板？此
    亦徵證人甲○○前揭所述：必待鷹架搭建後，方能將浪板固
    定在其上，以為絕緣乙節屬實，是證人戊○○此部分之證言
    ，與事實不符，自難採信。
  ２另依長庚紀念醫院於九十年十月六日所出具之診斷證明書及
    分於九十四年六月二十九日以（九四）長庚院法字第○六二
    一號及同年七月十九日以（九十四）長庚院法字第○七○○
    號函覆本院之函文記載，被害人於九十年四月十六日確有遭
    受電燒、灼傷等傷害。然被害人所受之電燒、灼傷是否因工
    作時不慎觸及前揭高壓電桶所致？亦即是否因被告未就前揭
    高壓電桶因設置有安全隔離措施，導致被害人因而受有上開
    電燒、灼傷？
  (1)首就被害人究如何觸電乙節，訊之被害人於本院準備程序時
    稱：伊施工的時候，兩支手抓住鷹架往上施工，可能是鷹架
    是鐵的會導電，伊是在架的時候，感覺鷹架導電，伊人就失
    去意識了等語，於本院審理時則證稱：因為伊正在作業中，
    伊不曉得如何被電等語，是被害人並不知悉其觸電之原因。
    而與之同在鷹架上工作之另名工人即證人乙○○於偵查中係
    證稱：伊斯時和被害人同在二樓上搭鷹架，一在房子正面，
    另一則在房子背面，突然聽聞碰的一聲，轉頭即見被害人自
    鷹架上跌落等語，證人甲○○於本院審理時亦證稱：搭好的
    鷹架上應該不會有電，因為距離高壓電桶還有一公尺多的距
    離等語，綜合上情以觀，既與被害人同在鷹架上工作之證人
    乙○○並未觸電，故自非被害人工作時所站立已搭建完成之
    鷹架通電所致。
  (2)且被害人於本院審理時另陳：伊當時作業的位置與電線桿的
    位置超過三公尺，而鷹架一根長度約一公尺七十公分，且一
    支新的鷹架是十二公斤，而舊的則有十五公斤，故單人是無
    法以一支手拿起一支鷹架而去觸碰到電線桿等語，依被害人
    所述，伊所站立之位置距離電線桿有三公尺之遠，而鷹架長
    度僅有一公尺七十公分，是其手中之鷹架自無可能碰觸電線
    桿上之高壓電桶。且證人甲○○於本院審理時亦證稱：於被
    害人墜落地面後，並未見有鐵條等物掉落之聲音，此益徵非
    被害人手持鷹架碰觸高壓電桶，否則，理應在被害人墜落之
    際，一併掉落，縱未掉落至地面，亦會因碰觸鷹架而發出巨
    大聲響，證人甲○○自無可能毫無所聞。
  (3)綜上，公訴人所舉之證據，尚不足以證明本件被害人所受前
    揭電燒、灼傷等傷害，係因碰觸未有完善隔離措施之高壓電
    桶所導致，是依首揭說明，縱認本件被告就高壓電桶隔離措
    施設置部分確有疏失，然既乏證據證明被告係因此而受傷，
    亦即無法證明被告之過失與被害人受傷間有何因果關係存在
    ，是自與刑法第二百八十四條第二項業務過失傷害罪之構成
    要件有間。
  (六)另本件被害人係於忠誠街工地一樓天花板即二樓地板處搭建
    鷹架，已如前述，而一層樓之高度約三公尺，鷹架約二公尺
    ，是被害人所在位置距離地面約有四至五公尺乙節，業據證
    人甲○○於本院審理時證述甚詳。而依勞工安全衛生設施規
    則第二百二十四條規定：「雇主對於高度在二公尺以上之工
    作場所邊緣及開口部份，勞工有遭受墜落危險之虞者，應設
    有適當強度之圍欄、握把、覆蓋等防護措施；雇主為前項措
    施顯有困難，或作業之需要臨時將圍欄等拆除，應採取使勞
    工使用安全帶等防止因墜落而致勞工遭受危險之措施」，是
    本件被害人工作之高度既高於二公尺，被告本即應提供相關
    之安全措施，以避免被害人於施工時因墜落而受傷，然本件
    被告並未為之乙節，業據被害人於偵查及本院審理時證述甚
    詳，證人己○○亦證稱：被害人跌落之位置並未設有防止墜
    落之防護網等語明確，證人戊○○亦為相同之陳述，是被告
    此部分自有過失無訛。然被害人是否因此受有傷害乙節，雖
    被害人於本院審理時表示：伊因背部著地，故背後受有撕裂
    傷等語，惟依被害人所提出之診斷證明書僅記載其受有二度
    至三度電灼傷，約百分之五體表面積（右上肢、左手）及左
    手神經及血管壞死等傷害，並未提及其受有背部撕裂傷之傷
    害，為此，本院再度函詢被害人就診之長庚紀念醫院林口分
    院，該院表示被害人係於九十年四月十六日至該院急診、住
    院治療，當時診斷為電燒傷，背部部位亦有二度灼傷傷勢，
    該背部之傷勢研判應為電灼傷所造成等語，有該院於九十年
    十月六日所出具之診斷證明書及分於九十四年六月二十九日
    以（九四）長庚院法字第○六二一號及同年七月十九日以（
    九十四）長庚院法字第○七○○號之函文各一紙在卷足憑，
    是並無被害人所述因跌落而導致撕裂傷之情形，此外，公訴
    人亦未舉證證明本件被害人受有因自高處墜落而致之傷害，
    是被告雖有未依勞工安全衛生設置規則規定設置防止勞工墜
    落之過失，然被害人既未因此而受有傷害，自不能依刑法第
    二百八十四條第二項規定相繩。
四、綜上所述，本件公訴人所舉之證據不足以證明被告確有業務
    過失傷害之犯行，不能證明被告犯罪，依法自應諭知無罪之
    判決。
據上論斷，應依刑事訴法訟法第三百零一條，判決如主文。
本案經檢察官廖先志到庭執行職務。
中     華     民    國   九十四  年   八   月   二十二 日
              臺灣桃園地方法院刑事第十庭
                      審判長法  官  江德民
                            法  官  許炎灶
                            法  官  柯姿佐
以上正本證明與原本無異。
如不服本判決，應於判決送達後10日內向本院提出上訴狀（應附
繕本），上訴於臺灣高等法院。
　　　　　　　　　　　　　　書記官  張淑芬
中     華     民    國   九十四  年   八   月   二十三 日
